【裁判字號】    97,上易,2993
【裁判日期】    971230
【裁判案由】    詐欺
【裁判全文】
臺灣高等法院刑事判決                97年度上易字第2993號
上  訴  人  臺灣基隆地方法院檢察署檢察官
被      告  乙○○
上列上訴人因詐欺案件，不服臺灣基隆地方法院97年度易字第51
3號，中華民國97年8月7日第一審判決（起訴案號：臺灣基隆地
方法院檢察署96年度偵字第884號），提起上訴，本院判決如下
：
    主  文
原判決撤銷。
乙○○連續行使偽造私文書，足以生損害於他人，處有期徒刑壹
年陸月，減為有期徒刑玖月。
    事  實
一、緣乙○○原任職於台灣基隆地方法院（下稱基隆地院，驗現
    已離職），長期藉其在法院所累積之人際關係，自民國92年
    11 月間起，在位於基隆市○○區○○路176號之基隆地院，
    自任會首召集民間合會，會員連同會首共47會（部分會員重
    複），預定會期自92年11月1日起至96年11月1日止，每會每
    月應繳交會款新台幣（下同）一萬元，並於每月發薪前一日
    中午12時整，在基隆地院民事執行處投、開標一次，由乙○○負責開標及收取會款交付得標會員等事宜。遽乙○○竟意
    圖為自己不法之所有，並基於詐欺取財及行使偽造文書之概
    括犯意，先後於93年9月1日、94年1月1日及同年7月1日，在
    前揭投、開標地點，利用無人參與投標之機會，分別偽冒以
    會員洪蕙芬、洪蕙蘭及吳貴代名義投標，標息分別一千六百
    元、一千四百元及一千一百元，在投標單上偽簽署名及偽填
    「投標金額」，而偽造表示洪蕙芬、洪蕙蘭及吳貴代願以該
    金額之標息競標之標單後，並於上開時間持以提出行使參與
    競標，再連續向其他未得標會員邱金鈴等人，詐稱係上開會
    員得標，使其等均陷於錯誤，而各自依約將扣除標息後之會
    款交付予乙○○，乙○○遂因此分別詐得合會金三十一萬零
    八百元（扣除會首，死會9員，活會37員）、二十九萬二千
    四百元（扣除會首，死會12員，活會34員）、及二十八萬四
    千八百元（扣除會首，死會14員，活會32員），足以生損害
    於被冒標會員及其他未得標會員邱金鈴等人，嗣乙○○於95
    年2月間無預警停標，會員戊○○等人進行瞭解乙○○前開
    合會之投、開標情形，始查悉上情。
二、嗣戊○○已知乙○○有如上之詐欺行為，而乙○○竟承繼上
    開同一詐欺取財之概括犯意，意圖為自己不法之所有，明知
    自己已無支付能力，卻利用戊○○對其之信賴，於95年2 月
    8日向戊○○詐稱，以其尚有二百萬元之保險給付即將到期
    ，以及其配偶劉明宗（原亦任職於基隆地院，現已退休，業
    另為不起訴處分確定）亦有約有二百萬元之退休金等足堪償
    債等為由，而向戊○○借貸一百萬元，並承諾於2個月內償
    還，而使戊○○因之陷於錯誤，如數給付乙○○一百萬元，
    惟乙○○根本無所謂二百萬元之保險給付，且劉明宗之退休
    金給付事後亦挪為他用，並未用來償還戊○○前開借款，戊○○至此始知受騙。
三、乙○○於前開合會無預警倒會後，已明知自己已無支付能力
    ，竟亦意圖為自己不法之所有，承繼上開同一詐欺取財之概
    括犯意，且意圖為自己不法之所有，於95年4月間某日，至
    與法院有業務往來，惟不甚熟識之代書丙○○位於基隆市○○路102號4樓之2之事務所，利用自己在法院工作之身份保
    證還錢，而向丙○○詐得二十萬元得逞；另乙○○再意圖為
    自己不法之所有，承繼上開同一詐欺取財之概括犯意，且意
    圖為自己不法之所有，利用丙○○之同情心，於不詳時、地
    ，由丙○○再輾轉向另名亦不熟識之代書周惠珠稱，將以前
    開客觀上不存在之二百萬元之保險給付償還，而向周惠珠詐
    得十萬元得逞。
四、乙○○明知自己已無支付能力，前開合會亦將無從繼續，竟
    亦意圖為自己不法之所有，基於與上開同一詐欺取財之概括
    犯意，且意圖為自己不法之所有，於94年12月12日，在基隆
    地院向亦任職於同院之同事丁○○○詐稱，其急需錢用，未
    來亦將以前開客觀上不存在之二百萬元之保險給付償還，而
    向丁○○○亦詐得一百三十五萬元得逞。
五、乙○○明知自己已無支付能力，前開合會亦將無從繼續，竟
    亦意圖為自己不法之所有，基於與上開同一詐欺取財之概括
    犯意，於95年1月間，向甲○○詐稱，因標得法拍屋需錢周
    轉，未來亦將以劉明宗之退休金二百萬元償還，而向甲○○
    亦詐得一百四十萬元得逞。嗣劉明宗於96年間退休當日深夜
    ，乙○○即以網路銀行轉帳方式將其中七十萬元移轉至劉明
    宗胞妹劉明珠帳戶，其餘一百三十萬元則以現金提領方式，
    於翌日提領一空，去向不明，無分文用來償還債權人，甲○○至此始知受騙。
六、案經被害人戊○○、丙○○、丁○○○及甲○○等人分別訴
    請臺灣基隆地方法院檢察署檢察官偵查起訴，經原審裁定由
    受命法官獨任進行簡式審判程序審理。
    理  由
一、上揭事實業據被告乙○○坦承不諱，核與其配偶劉明宗之陳
    述、告訴人謝美麗、丙○○、丁○○○及甲○○等人之指訴
    ，以及證人郭素禎之證述大致相符，復有互助會單影本1份
    ，本票、支票及借據影本各1份（以上為告訴人謝美麗部分
    ），借據影本1份（為告訴人丁○○○部分），以及本票及
    協定書各1紙（以上為告訴人甲○○部分）在卷，足徵被告
    之自白與事實相符。且被告乙○○於本院審理中坦承：伊於
    冒標時有填寫標單，有冒用洪蕙芬、洪蕙蘭及吳貴代名義填
    寫標單，惟冒標標單因已經過很久而不在了，且每張標單均
    有填寫名字及標金金額等語（見本院卷97年12月16日審判程
    序筆錄第3頁），是以被告乙○○確有在投標單上偽簽洪蕙
    芬、洪蕙蘭及吳貴代署名及偽填「投標金額」。是本案事證
    明確，被告犯行堪以認定，應依法論科。
二、新舊法之比較適用：
  (一)按刑法於94年2月2日修正公布，並自95年7月1日施行，刑法
    施行法亦於95年6月14日增訂該法第1條之1規定，並同自95
    年7月1日施行。又修正施行之刑法第2條規定，乃係關於新
    舊法比較適用之準據法，其本身無關行為可罰性要件之變更
    ，故上開法律修正施行後，如有涉及比較新舊法之問題，即
    應逕依修正後刑法第2條第1項規定，為「從舊從輕」之比較
    。再法律變更之比較適用，比較時應就罪刑有關之共犯、未
    遂犯、想像競合犯、牽連犯、連續犯、結合犯、以及累犯加
    重、自首減輕暨其他法定加減（如身分加減）與加減例等一
    切情形，綜其全部罪刑之結果而為比較；且就比較之結果，
    須為整體之適用，不能割裂分別適用各該有利於行為人之法
    律（最高法院95年度第8次刑事庭會議決議意旨參照）。
  (二)刑法第339條第1項詐欺取財罪，法定刑得科或併科銀元1千
    元、1萬元以下罰金，據修正後刑法施行法增訂第1條之1：
    「中華民國94年1月7日刑法修正施行後，刑法分則編所定罰
    金之貨幣單位為新臺幣。94年1月7日刑法修正時，刑法分則
    編未修正之條文定有罰金者，自94年1月7日刑法修正施行後
    ，就其所定數額提高為30倍。但72年6月26日至94年1月7日
    新增或修正之條文，就其所定數額提高為3倍」及刑法第33
    條第5款修正為：「主刑之種類如下：五、罰金：新臺幣千1
    元以上，以百元計算之」等規定，是依修正後之法律，刑法
    第339條第1項詐欺取財罪所得科處之罰金刑最高為新臺幣3
    萬元、最低為新臺幣1千元；然依被告行為時之刑罰法律，
    即罰金罰鍰提高標準條例第1條前段規定之提高倍數10倍及
    刑法第33條第5款規定之罰金最低額1元計算，該罪之罰金刑
    最高為銀元1萬元，最低額為銀元10元，換算為新臺幣，最
    高額雖與新法同為新臺幣3萬元，然最低額僅為新臺幣30元
    。因此，比較上述修正前、後之刑罰法律，自以被告修正施
    行前即行為時關於科處罰金刑之法律較有利於被告。
  (三)修正施行前刑法第55條之牽連犯、刑法第56條連續犯之規定
    業經修正公佈刪除，則被告之犯行，因行為後新法已刪除牽
    連犯、連續犯之規定，此刪除雖非犯罪構成要件之變更，但
    顯已影響行為人刑罰之法律效果，自屬法律有變更。修正前
    刑法第55條牽連犯，第56條連續犯規定，前者加重其刑至二
    分之一，後者從一重罪處斷；而上開規定於修正刪除後，刑
    法就行為罪數，除接續犯、想像競合犯、結合犯等實質上或
    裁判上一罪，以一罪論處原則上採取一罪一罰及數罪併罰，
    故修正前之處罰結果，顯較修正刑法規定一罪一罰或數罪併
    罰對被告有利。
  (四)綜合上述之比較，揆諸前揭最高法院決議及修正後刑法第2
    條第1項前段、後段規定之「從舊、從輕」原則，自應適用
    被告行為時之法律應適用被告行為時之舊法，核先敘明。
  (五)另刑法第55條關於想像競合犯之規定雖亦修正，然為法理之
    明文化，非屬法律之變更，應逕適用現行刑法之規定。
三、按民間互助會標會之標單，就其內容所載署押及金額本身言
    ，原無何一定之意思表示，祇因在民間標會之習慣上，足為
    表示其一定用意之證明，而屬刑法第220 條第1 項所謂以文
    書論之私文書（最高法院87年度台非字第12號判決意旨參照
    ）。本件被告冒用合會會員名義偽造標單，並持以行使，而
    詐取他人財物之犯行，核其所為，均係犯刑法第216條、第
    220 條第1項、第210條之行使偽造準私文書罪及同法第339
    條第1項之詐欺取財罪。被告偽造各該被冒標會員署押及標
    單金額，乃偽造準私文書之階段行為；偽造標單後進而持以
    行使參與投標，其偽造之低度行為應為行使之高度行為所吸
    收，均不另論罪。被告每次為冒標後，係同時向多數其他未
    得標會員邱金鈴等人詐取會款，係一行為觸犯數個詐欺取財
    罪名，為想像競合犯，應依刑法第55條之規定，從一重之詐
    欺取財罪處斷。被告先後多次詐欺犯行，時間緊接，方法相
    似，均各觸犯構成要件相同之罪名，顯係基於概括犯意而為
    之，應依連續犯規定，依修正前刑法第56條規定論以一罪，
    並依法加重其刑。另被告以一冒標行為同時觸犯刑法第21 6
    條、第220條第1項、第210條之行使偽造準私文書罪及同法
    第339條第1項之詐欺取財罪，為想像競合犯，應依刑法第55
    條之規定，從一重之行使偽造準私文書罪處斷。至本件合會
    已得標之會員，依其與會首間之契約，無論何人得標，均有
    按期繳交會款之義務，故會首是否偽以他人名義得標，對於
    已得標會員部分，並無施用詐術可言，附此敘明。
四、原審據以論罪科刑，固非無據，惟查：(1)本件被告自承確有
    偽冒會員洪蕙芬、洪蕙蘭及吳貴代名義，在投標單上偽簽署
    名及偽填「投標金額」，原審未查，遽以無任何會員指證被
    告有使用標單之事實，及未扣得任何偽造之標單為由，而認
    被告未涉行使偽造文書犯行，自嫌欠洽；(2)又本件被告應有
    中華民國96年罪犯減刑條例之適用，原審認並無減刑條例之
    適用，容有違誤（詳述如下）。公訴人上訴意旨，指摘原判
    決不當，為有理由，應由本院將原判決撤銷改判。爰審酌被
    告之犯罪動機、目的、手段、品行、生活狀況、智識程度、
    犯罪所造成之損害或危險、犯後坦承犯行之態度、迄今尚未
    完全賠償被害人所受之損害等一切情況，量處如主文第二項
    所示之刑。又按，中華民國96年罪犯減刑條例第5條規定，
    該條例施行前經通緝而未於中華民國96年12月31日以前自動
    歸案接受偵查、審判或執行者，不得依該條例減刑。查本案
    被告之犯罪時間於96年4月24日以前，於96年4月30日為臺灣
    基隆地法院檢察署發佈通緝，迄至96年6月12日為警在基隆
    市○○街7號前緝獲，且所犯係刑法第216條之罪，符合中華
    民國96年罪犯減刑條例所定之減刑條件，是被告係於該減刑
    條例施行前經通緝，且於該減刑條例施行前緝獲到案，仍得
    據以減刑（最高法院97年度台非字第268號判決參照），應
    依中華民國96年罪犯減刑條例第2條第1項第3款之規定，將
    原宣告之刑期減為二分之一，以資懲儆。
五、至戊○○告訴意旨另以：被告未將收得之會款交予得標會員
    ，亦涉侵佔或背信等罪嫌云云。甲○○告訴意旨則另以：被
    告自93年1月間起，陸續向其告貸一百五十餘萬，以及94年8
    月及9月間，以會員江華紋過世，要求其承接江華紋之合會
    會員資格，而向甲○○詐得二十二萬九千元，均涉詐欺罪嫌
    云云。經查：
  (一)侵佔及背信部分：按刑法第335條之侵佔罪，須侵佔自己持
    有他人之物；刑法第342條之背信罪，須為他人處理事務而
    違背其任務，始均有成立之可能。復按民間合會之性質，乃
    會首與會員所訂立之契約，會員與會員間除有特約外，並不
    生債權債務關係，故未得標會員交付會款交予被告，除冒標
    情形構成詐欺外，否則會員乃在履行合會之義務，並非委任
    被告為其等處理轉交會款之事務，且被告取得會款時，該會
    款即歸被告所有，是縱使被告未將該等會款轉交於該次得標
    會員，並非侵佔自己持有他人之物，亦非為他人處理事務而
    違背其任務。再者，契約當事人間，未依債務本旨履行給付
    之情形，原因所在多有，自難逕以被告債務不履行之狀態，
    推定其自始即有不法所有之意圖而施用詐術。本件被告於94
    年2月1日倒會前，均於收受會員所交付之會款後（除開已起
    訴之3次冒標，以及下述甲○○承受江華紋部分），即轉交
    予得標會員，顯見其並非自始即有不法所有之意圖而施用詐
    術。從而，被告此部分行為，尚與刑法第339條第1項之詐欺
    取財罪、刑法第335條第1項之侵佔罪、刑法第342條第1項之
    背信罪之構成要件有間。
  (二)詐欺部分：告訴人甲○○固稱，被告自93年1月間起，陸續
    向其告貸一百五十餘萬，惟並未指稱被告曾施用何等之詐術
    ，況93年1 月間被告之經濟狀況尚可，合會亦未處於搖搖欲
    墜之情形，自不得以被告事後無力還錢之事實，即反推被告
    自始即有詐欺之故意。至於承接江華紋合會部分，按江華紋
    的確於94年8月17日死亡，此有戶籍資料1份在卷，而被告要
    求甲○○於同月份以二十二萬元承接，再於同年9月份繳交
    活會會款九千元，並無與事理相違之處，至於同年10月以江
    華紋名義得標後，未將得標款轉交甲○○，則已如前述，不
    能以被告債務不履行之狀態，推定其自始即有不法所有之意
    圖而施用詐術。
  (三)然上開部分如果均成立犯罪，因與前揭已有罪部分，分別具
    有想像競合與刑法修正前之連續犯關係，均屬裁判上一罪，
    爰均不另為無罪諭知，併此敘明。
據上論斷，應依刑事訴訟法第369條第1項前段、第364條、第299
條第1項前段、刑法第2條第1項前段、第216條、第210條、第220
條第1項、第339條第1項、第55條，修正前刑法第56條，刑法施
行法第1條之1第1項、第2項前段，修正前罰金罰鍰提高標準條例
第2條，現行法規所定貨幣單位折算新臺幣條例第2條，判決如主
文。
本案經檢察官郭啟東到庭執行職務。
中    華    民    國    97    年    12    月    30    日
                  刑事第八庭審判長法  官  鄭文肅
                                  法  官  楊貴志
                                  法  官  蔡光治
以上正本證明與原本無異。
不得上訴。
                                  書記官  陳韋杉
中    華    民    國    97    年    12    月    30    日
附錄：本案論罪科刑法條全文
刑法第210條（偽造變造私文書罪）
偽造、變造私文書，足以生損害於公眾或他人者，處5 年以下有
期徒刑。
刑法第216條（行使偽造變造或登載不實之文書罪）
行使第210 條至第215 條之文書者，依偽造、變造文書或登載不
實事項或使登載不實事項之規定處斷。
刑法第339條（普通詐欺罪）
意圖為自己或第三人不法之所有，以詐術使人將本人或第三人之
物交付者，處5 年以下有期徒刑、拘役或科或併科1 千元以下罰
金。
以前項方法得財產上不法之利益或使第三人得之者，亦同。
前二項之未遂犯罰之。


司法院資訊處製作；財團法人民間司法改革基金會備份。
